---
title: "Prova_Lígia"
author: "Lígia Maia"
date: "22/06/2021"
output: html_document
---
#<div style="text-align: justify">

```{r setup, include=FALSE}
knitr::opts_chunk$set(echo = TRUE)
library(readxl)
library(dplyr)
library(DT)
library(corrplot)
library(DMwR2)
library(descr)
library(car)
library(carData)
library(sciplot)
library(tidyverse)
library(dplyr)
library(ggplot2)
library(GGally)
library(relaimpo)
library(hrbrthemes)
library(corrr)
library(broom)
library(qgraph)
library(lubridate)
library(plotly)
library(latticeExtra)
library(forecast)
library(lmtest)
library(nortest)
```
\

Carregando Banco de dados :  **Base de dados (Bases Final ADS Jun2021) com o consumo de energia residencial, comercial e industrial de cada região brasileira.**


```{r echo=TRUE} 
dados= read_xlsx("Bases_Final_ADS_Jun2021.xlsx", sheet = "dados")
rotulos= read_xlsx("Bases_Final_ADS_Jun2021.xlsx", sheet = "dicionário")

```

Variáveis em estudos da Base de dados 

```{r echo=TRUE, message=TRUE, warning=TRUE, paged.print=TRUE}
# datatable(dados)
datatable(rotulos)
```


## Questão 1 - Análise Descritiva


```{r eval=FALSE, include=FALSE}
data_tidy=as.Date(data_tidy)
```

```{r echo=TRUE}
length(dados) # Número de variáveis
count(dados) # Número de linhas
names(dados) # Nome das variáveis

```



```{r}
# Dados Para modelagem - O banco de dados foi separado em dois para que a modelagem dos dados seja realizada.

dados1=dados[1:206,] # Variáveis dependentes com valores observados (considerando Renda e Massa)
# count(dados1)
dados2=dados[207:228,] # Variáveis independentes com valores de consumo faltosos
# count(dados2)

```



  Existem diversas técnicas de aprendizado de máquina como XGBoost e Random Forest para imputação de dados, mas utilizamos a KNN como ela é amplamente usada. Neste método, k vizinhos são escolhidos com base em alguma medida de distância e sua média é usada como uma estimativa de imputação.O método requer a seleção do número de vizinhos mais próximos e uma métrica de distância. O KNN, no nosso caso, pode prever atributos contínuos (a média entre os k vizinhos mais próximos)
A métrica da distância varia de acordo com o tipo de dados:

   Dados categóricos: a distância de Hamming é geralmente usada neste caso.Leva todos os atributos categóricos e, para cada um, conta um se o valor não for o mesmo entre dois pontos. A distância de Hamming é então igual ao número de atributos para os quais o valor foi diferente.
 
   A natureza não-paramétrica do KNN confere-lhe uma vantagem em certas configurações onde os dados podem ser altamente “incomuns”. Uma das desvantagens óbvias do algoritmo KNN é que ele consome tempo ao analisar grandes conjuntos de dados porque ele procura instâncias semelhantes em todo o conjunto de dados. Além disso, a precisão do KNN pode ser severamente degradada com dados de alta dimensão, porque há pouca diferença entre o vizinho mais próximo e o mais distante.

```{r}
dados3 = na.omit(dados) # Banco de dados sem "NA"
dados4 = knnImputation(dados1) # Imputação de "NA"
```



Estamos tarbalhando com um banco de dados contendo 45 variáveis, 206 observações de cada variável de consumo e 22 a mais das demais variáveis que vamos avaliar para melhor estimar o consumo (dados4 -> Valores faltosos, foram estimados pelo KNN)

**Resumo dos dados** 

Estamos trabalhando com informações de janeiro de 2004 à fevereiro de 2021.


```{r echo=TRUE}

length(dados4) # Número de variáveis
count(dados4) # Número de linhas
names(dados4) # Nome das variáveis


```



**Estatísticas descritivas das variáveis - Medidas de posição**: Valor mímino, Valor Máximo, Quartis (1º, Mediana, 3º), Média.


```{r echo=TRUE}

datatable(summary(dados4[,-1]) )# Resumo dos dados

```



```{r}
con_media=c(mean(dados4$com_co),mean(dados4$com_n), mean(dados4$com_ne), mean(dados4$com_s), mean(dados4$com_se))
ind_media=c(mean(dados4$ind_co),mean(dados4$ind_n), mean(dados4$ind_ne), mean(dados4$ind_s), mean(dados4$ind_se))
res_media=c(mean(dados4$res_co),mean(dados4$res_n), mean(dados4$res_ne), mean(dados4$res_s), mean(dados4$res_se))
regioes=c("Centro Oeste","Norte", "Nordeste", "Sul", "Sudeste")
```

**Média de Consumo de energia (Gwh)**


Tanto no Comércio, Indústria e Residências, a **maior média de consumo** é da região SUDESTE.
Já observando os **menores consumos**, a região Norte se destaca quando falamos em Comércio e Residência.
A região Centro Oeste apresenta menor média de consumo nas indústrias.



Comércio - Por Região - Fonte: EPE
```{r}

datatable(data.frame(regioes,con_media))

```

Indústria- Por Região - Fonte: EPE
```{r}
datatable(data.frame(regioes,ind_media))
```

Indústria- Por Região - Fonte: EPE
```{r}
datatable(data.frame(regioes,res_media))
```


**Região Centro Oeste - Visualização dos dados variando de acordo com a data**

```{r echo=FALSE, fig.height=10, fig.width=10}
par(mfrow=c(3,3))
plot(dados4$com_co ~ dados4$data_tidy, main="Consumo de energia - Comércio")
plot(dados4$ind_co ~ dados4$data_tidy, main="Consumo de energia - Indústria")
plot(dados4$res_co ~ dados4$data_tidy, main="Consumo de energia - Residêcial")
#plot(dados4$renda_r ~ dados4$data_tidy, main="Gráfico 4")
#plot(dados4$pop_ocup_br ~ dados4$data_tidy, main="Gráfico 5")
#plot(dados4$massa_r ~ dados4$data_tidy, main="Gráfico 6")
#plot(dados4$du ~ dados4$data_tidy, main="Gráfico 6")
plot(dados4$pmc_a_co ~ dados4$data_tidy, main="Pesquisa Mensal do Comércio Ampliada")
plot(dados4$temp_max_co ~ dados4$data_tidy, main="Temperatura Máxima Mensal")
plot(dados4$temp_min_co ~ dados4$data_tidy, main="Temperatura Minima Mensal")
plot(dados4$pmc_r_co ~ dados4$data_tidy, main="Pesquisa Mensal do Comércio Restrita")
plot(dados4$pim_co ~ dados4$data_tidy, main="Produção Industrial")
#mtext(side=1, text="Meu eixo X ", outer=T)
#mtext(side=2, text="Meu eixo Y", outer=T)

```

**Região Norte - Visualização dos dados variando de acordo com a data**

```{r echo=FALSE, fig.height=10, fig.width=10}
par(mfrow=c(3,3))
plot(dados4$com_n ~ dados4$data_tidy, main="Consumo de energia - Comércio")
plot(dados4$ind_n ~ dados4$data_tidy, main="Consumo de energia - Indústria")
plot(dados4$res_n ~ dados4$data_tidy, main="Consumo de energia - Residêcial")
#plot(dados4$renda_r ~ dados4$data_tidy, main="Gráfico 4")
#plot(dados4$pop_ocup_br ~ dados4$data_tidy, main="Gráfico 5")
#plot(dados4$massa_r ~ dados4$data_tidy, main="Gráfico 6")
#plot(dados4$du ~ dados4$data_tidy, main="Gráfico 6")
plot(dados4$pmc_a_n ~ dados4$data_tidy, main="Pesquisa Mensal do Comércio Ampliada")
plot(dados4$temp_max_n ~ dados4$data_tidy, main="Temperatura Máxima Mensal")
plot(dados4$temp_min_n ~ dados4$data_tidy, main="Temperatura Minima Mensal")
plot(dados4$pmc_r_n ~ dados4$data_tidy, main="Pesquisa Mensal do Comércio Restrita")
plot(dados4$pim_n ~ dados4$data_tidy, main="Produção Industrial")
#mtext(side=1, text="Meu eixo X ", outer=T)
#mtext(side=2, text="Meu eixo Y", outer=T)

```


**Região Nordeste - Visualização dos dados variando de acordo com a data**

```{r echo=FALSE, fig.height=10, fig.width=10}
par(mfrow=c(3,3))
plot(dados4$com_ne ~ dados4$data_tidy, main="Consumo de energia - Comércio")
plot(dados4$ind_ne ~ dados4$data_tidy, main="Consumo de energia - Indústria")
plot(dados4$res_ne ~ dados4$data_tidy, main="Consumo de energia - Residêcial")
#plot(dados4$renda_r ~ dados4$data_tidy, main="Gráfico 4")
#plot(dados4$pop_ocup_br ~ dados4$data_tidy, main="Gráfico 5")
#plot(dados4$massa_r ~ dados4$data_tidy, main="Gráfico 6")
#plot(dados4$du ~ dados4$data_tidy, main="Gráfico 6")
plot(dados4$pmc_a_ne ~ dados4$data_tidy, main="Pesquisa Mensal do Comércio Ampliada")
plot(dados4$temp_max_ne ~ dados4$data_tidy, main="Temperatura Máxima Mensal")
plot(dados4$temp_min_ne ~ dados4$data_tidy, main="Temperatura Minima Mensal")
plot(dados4$pmc_r_ne ~ dados4$data_tidy, main="Pesquisa Mensal do Comércio Restrita")
plot(dados4$pim_ne ~ dados4$data_tidy, main="Produção Industrial")
#mtext(side=1, text="Meu eixo X ", outer=T)
#mtext(side=2, text="Meu eixo Y", outer=T)

```


**Região Sul - Visualização dos dados variando de acordo com a data**

```{r echo=FALSE, fig.height=10, fig.width=10}
par(mfrow=c(3,3))
plot(dados4$com_s ~ dados4$data_tidy, main="Consumo de energia - Comércio")
plot(dados4$ind_s ~ dados4$data_tidy, main="Consumo de energia - Indústria")
plot(dados4$res_s ~ dados4$data_tidy, main="Consumo de energia - Residêcial")
#plot(dados4$renda_r ~ dados4$data_tidy, main="Gráfico 4")
#plot(dados4$pop_ocup_br ~ dados4$data_tidy, main="Gráfico 5")
#plot(dados4$massa_r ~ dados4$data_tidy, main="Gráfico 6")
#plot(dados4$du ~ dados4$data_tidy, main="Gráfico 6")
plot(dados4$pmc_a_s ~ dados4$data_tidy, main="Pesquisa Mensal do Comércio Ampliada")
plot(dados4$temp_max_s ~ dados4$data_tidy, main="Temperatura Máxima Mensal")
plot(dados4$temp_min_s ~ dados4$data_tidy, main="Temperatura Minima Mensal")
plot(dados4$pmc_r_s ~ dados4$data_tidy, main="Pesquisa Mensal do Comércio Restrita")
plot(dados4$pim_s ~ dados4$data_tidy, main="Produção Industrial")
#mtext(side=1, text="Meu eixo X ", outer=T)
#mtext(side=2, text="Meu eixo Y", outer=T)

```


**Região Sudeste - Visualização dos dados variando de acordo com a data**

```{r echo=FALSE, fig.height=10, fig.width=10}
par(mfrow=c(3,3))
plot(dados4$com_se ~ dados4$data_tidy, main="Consumo de energia - Comércio")
plot(dados4$ind_se ~ dados4$data_tidy, main="Consumo de energia - Indústria")
plot(dados4$res_se ~ dados4$data_tidy, main="Consumo de energia - Residêcial")
#plot(dados4$renda_r ~ dados4$data_tidy, main="Gráfico 4")
#plot(dados4$pop_ocup_br ~ dados4$data_tidy, main="Gráfico 5")
#plot(dados4$massa_r ~ dados4$data_tidy, main="Gráfico 6")
#plot(dados4$du ~ dados4$data_tidy, main="Gráfico 6")
plot(dados4$pmc_a_se ~ dados4$data_tidy, main="Pesquisa Mensal do Comércio Ampliada")
plot(dados4$temp_max_se ~ dados4$data_tidy, main="Temperatura Máxima Mensal")
plot(dados4$temp_min_se ~ dados4$data_tidy, main="Temperatura Minima Mensal")
plot(dados4$pmc_r_se ~ dados4$data_tidy, main="Pesquisa Mensal do Comércio Restrita")
plot(dados4$pim_se ~ dados4$data_tidy, main="Produção Industrial")
#mtext(side=1, text="Meu eixo X ", outer=T)
#mtext(side=2, text="Meu eixo Y", outer=T)

```
**Correlação entre variáveis**

Observa-se que existe alta correlação polsitiva entre as variáveis de métrica de consumo no comércio entre si, independente da região. A Massa de Rendimento e Renda, apresentam o mesmo comportamento (positivamente correlacionadas), porém,  Consumo de Energia no Nordeste reage de forma negativa quando correlacionadas às variáveis citadas.

Avaliando a correlação entre variávies para cada Região, temos forte correlação entre a Pesquisa Mensal do Comércio Ampliada e Restrita.


```{r fig.height=20, fig.width=20}
# Visualizando correlação do banco de dados total
corrplot(cor(dados4[,-1]))

```



## Questões 2 e 3 -  Modelo que projeta, com a melhor acurácia possível, o consumo de energia industrial da região Sudeste para os próximos 24 meses e Levando em consideração a modelagem, escolha dos 5 melhores modelos em termos de acurácia.



**Etapas do desenvolvimento do modelo através da Regressão Linear Múltipla**

```{r}
dados5=data_frame(dados4[,1],dados4[,11],dados4[,6],dados4[,16],dados4[,17:20],dados4[,41:45])
```

Trabalhamos como o banco de daddos **dados5** que considera todas as observações sobre Consumo de Energia de janeiro de 2004 à fevereiro de 2021 da Região Sudeste, incluindo as estimativas da Renda Real (Brasil) e Massa de Rendimento Real (Brasil) para os primeiros 98 meses, além de População Ocupada (Brasil) e Dias úteis. 



**Seleção da variável resposta no modelo (Y).**

A variável escolhida como resposta do modelo de regressão linear múltipla foi o **Consumo de energia (Gwh) - Indústria - Região Sudeste - Fonte: EPE  (ind_se)**.


Na Figura abaixo observa-se a série temporal de onsumo de energia (Gwh) - Indústria - Região Sudeste desde janeiro de 2004 à fevereiro de 2021.


```{r}
#serie=ts(dados5$ind_se, start = c(2004,1),frequency=12)
#plot.ts(serie, xlab="Ano",ylab="Consumo de energia - Indústria")
```




**Seleção das variáveis explicativas para o modelo.** 


Um conjunto de resultados de valores de correlação foi montado para todas as variáveis presentes na base de dados **dados5** com a variável de interesse para resposta. Esse conjunto de informações é apresentado na Figura abaixo. Desta forma é possível rapidamente identificar as variáveis que estão mais correlacionadas com a variável **ind_se**.

De acordo com a análise da correlação, as variáveis escolhidas para fazerem parte do desenvolvimento do modelo foram: Renda Real (renda_r), Massa de Rendimento Real (massa_r), Produção Industrial (pim_se) com coefientes de correlação -0,51, -0,61 e 0,79, respectivamente. O que pode evidenciar que quanto maiores a Renda Real e a Massa de Rendimento, menor é o Consumo de Energia no setor da indústria. Em paralelo, quanto maior a produção Industrial, maior o consumo de energia no setor.

Cada diagrama de dispersão abaixo representa uma das variáveis explicativas com a variável resposta. O título de cada um dos diagramas apresenta o valor encontrado de correlação.

```{r eval=FALSE, fig.width=10, include=FALSE}
par(mfrow=c(3,2))

# Renda Real (Brasil)

plot(dados5$renda_r,dados5$ind_se, pch=16, col="black", ylab="Consumo de Energia (Gwh) - Indústria", xlab="Renda Real (Brasil)- Fonte: Pnad", las=1, main = cor(dados5$renda_r,dados5$ind_se))

# População Ocupada (Brasil) 

plot(dados5$pop_ocup_br,dados5$ind_se, pch=16, col="black", ylab="Consumo de Energia (Gwh) - Indústria", xlab="População Ocupada (Brasil) - Fonte: Pnad", las=1, main = cor(dados5$pop_ocup_br,dados5$ind_se))

# Massa de Rendimento Real (Brasil)  

plot(dados5$massa_r,dados5$ind_se, pch=16, col="black", ylab="Consumo de Energia (Gwh) - Indústria", xlab="Massa de Rendimento Real (Brasil) - Fonte: Pnad", las=1, main = cor(dados5$massa_r,dados5$ind_se))


# Dias úteis

plot(dados5$du,dados5$ind_se, pch=16, col="black", ylab="Consumo de Energia (Gwh) - Indústria", xlab="Dias úteis", las=1, main = cor(dados5$du,dados5$ind_se))

# Consumo de energia (Gwh) - Comércio - Região Sudeste - Fonte: EPE

plot(dados5$com_se ,dados5$ind_se, pch=16, col="black", ylab="Consumo de energia (Gwh) - Indústria", xlab="Consumo de energia (Gwh) - Comércio", las=1, main = cor(dados5$com_se,dados5$ind_se))

# Consumo de energia (Gwh) - Residencial - Região Sudeste - Fonte: EPE

plot(dados5$res_se,dados5$ind_se, pch=16, col="black", ylab="Consumo de Energia (Gwh) - Indústria", xlab="Consumo de energia (Gwh) - Residencial", las=1, main = cor(dados5$res_se,dados5$ind_se))

# Dias úteis Pesquisa Mensal do Comércio Ampliada (Região Sudeste) - IBGE

plot(dados5$pmc_a_se,dados5$ind_se, pch=16, col="black", ylab="Consumo de Energia (Gwh) - Indústria", xlab="Pesquisa Mensal do Comércio Ampliada (Região Sudeste) - IBGE", las=1, main = cor(dados5$pmc_a_se,dados5$ind_se))


# Temperatura Máxima Mensal (Região Sudeste)

plot(dados5$temp_max_se,dados5$ind_se, pch=16, col="black", ylab="Consumo de Energia (Gwh) - Indústria", xlab="Temperatura Máxima Mensal (Região Sudeste)", las=1, main = cor(dados5$temp_max_se,dados5$ind_se))

# Temperatura Minima Mensal (Região Sudeste)

plot(dados5$temp_min_se,dados5$ind_se, pch=16, col="black", ylab="Consumo de Energia (Gwh) - Indústria", xlab="Temperatura Minima Mensal (Região Sudeste)", las=1, main = cor(dados5$temp_min_se,dados5$ind_se))

# Pesquisa Mensal do Comércio Restrita (Região Sudeste) - IBGE

plot(dados5$pmc_r_se,dados5$ind_se, pch=16, col="black", ylab="Consumo de Energia (Gwh) - Indústria", xlab="Pesquisa Mensal do Comércio Restrita (Região Sudeste) - IBGE", las=1, main = cor(dados5$pmc_r_se,dados5$ind_se))

# Produção Industrial (Região Sudeste) - IBGE

plot(dados5$pim_se,dados5$ind_se, pch=16, col="black", ylab="Consumo de Energia (Gwh) - Indústria", xlab="Produção Industrial (Região Sudeste) - IBGE", las=1, main = cor(dados5$pim_se,dados5$ind_se))
```

Os valores obtidos para os fatores de inflação da variâncias (VIF) foram maiores que 10 em algumas variáveis, o que sinaliza que as variáveis podem apresentar problemas de multicolinearidade. Vamos Aplicar o método de regrssão múltipla para verificar a signifância das variáveis no modelo e poder concluir qual seria a melhor opção.

**Iniciamos a modelagem com o Modelo geral (resultado.rlm) considerando todos as variáveis do dados5 e desconsiderando outras variáveis de consumo por não ter o valor para estimação final.**
```{r}


resultado.rlm <- lm(dados5$ind_se ~ dados5$renda_r + dados5$pop_ocup_br + dados5$massa_r + dados5$du + dados5$pmc_a_se + dados5$temp_max_se + dados5$temp_min_se + dados5$pmc_r_se + dados5$pim_se, data=dados5)
modelo_aic=step(resultado.rlm) # melhores modelos considerando menor AIC

# Modelos selecionados com menor AIC

resultado.rlm1 <- lm(dados5$ind_se~dados5$renda_r + dados5$pop_ocup_br + dados5$massa_r + 
    dados5$du + dados5$pmc_a_se + dados5$temp_max_se + dados5$pmc_r_se + 
    dados5$pim_se, data=dados5)

resultado.rlm2 <- lm(dados5$ind_se~dados5$renda_r + dados5$pop_ocup_br + dados5$massa_r + 
    dados5$du + dados5$temp_max_se + dados5$pmc_r_se + dados5$pim_se, data=dados5) # <AIC


vif.variaveis.modelo <- vif(resultado.rlm);vif.variaveis.modelo
vif.variaveis.modelo1 <- vif(resultado.rlm1);vif.variaveis.modelo1
vif.variaveis.modelo2 <- vif(resultado.rlm2);vif.variaveis.modelo2

# Modelos descosiderando variáveis com vif>10, uma por uma e excluindo não significativas

resultado.rlm3 <- lm(dados5$ind_se ~  dados5$renda_r + 
    dados5$pop_ocup_br + dados5$massa_r + dados5$du + dados5$pmc_a_se + 
    dados5$temp_max_se + dados5$pim_se, data=dados5) # 

vif.variaveis.modelo3<- vif(resultado.rlm3);vif.variaveis.modelo3


resultado.rlm4 <- lm(dados5$ind_se ~
    dados5$pop_ocup_br + dados5$du + dados5$pmc_a_se + 
    dados5$temp_max_se + dados5$pim_se, data=dados5) # 

vif.variaveis.modelo4<- vif(resultado.rlm3);vif.variaveis.modelo3

```



**Desenvolvimento dos modelos e obtenção dos coeficientes da equação e valor-p.**

Com as variáveis explicativas selecionadas, parte-se para o desenvolvimento do modelo por meio da regressão linear múltipla com a utilização da função lm() inserindo as variáveis em relação a variável resposta ind_se. 

Ao considerar todas as variávies em estudo para o modelo, identificamos que  o modelo utilizado referentes a ind_se explicaram (Adjusted R-squared) 79.32% da variação dos dados de ins_se. 

```{r}
summary(resultado.rlm) # 78,36%
summary(resultado.rlm1) # 78,21%
summary(resultado.rlm2) # 78,15% - Todas as variáveis significativas com 95% de confiança
summary(resultado.rlm3) # 78,09% - Todas as variáveis significativas com 95% de confiança
summary(resultado.rlm4) # 75,49 - Todas as variáveis significativas com 99 % de confiança

```



```{r include=FALSE}
r2.resultado.rlm <- summary(resultado.rlm)$r.squared
r2.resultado.rlm1 <- summary(resultado.rlm1)$r.squared
r2.resultado.rlm2 <- summary(resultado.rlm2)$r.squared
r2.resultado.rlm3 <- summary(resultado.rlm3)$r.squared
r2.resultado.rlm4 <- summary(resultado.rlm4)$r.squared

r2.resultado.rlm <- round(r2.resultado.rlm*100, digits = 2)
r2.resultado.rlm1 <- round(r2.resultado.rlm1*100, digits = 2)
r2.resultado.rlm2 <- round(r2.resultado.rlm2*100, digits = 2)
r2.resultado.rlm3 <- round(r2.resultado.rlm3*100, digits = 2)
r2.resultado.rlm4 <- round(r2.resultado.rlm4*100, digits = 2)

adj.r2.resultado.rlm <- summary(resultado.rlm)$adj.r.squared
adj.r2.resultado.rlm1 <- summary(resultado.rlm1)$adj.r.squared
adj.r2.resultado.rlm2 <- summary(resultado.rlm2)$adj.r.squared
adj.r2.resultado.rlm3 <- summary(resultado.rlm3)$adj.r.squared
adj.r2.resultado.rlm4 <- summary(resultado.rlm4)$adj.r.squared

adj.r2.resultado.rlm <- round(adj.r2.resultado.rlm*100, digits = 2)
adj.r2.resultado.rlm1 <- round(adj.r2.resultado.rlm1*100, digits = 2)
adj.r2.resultado.rlm2 <- round(adj.r2.resultado.rlm2*100, digits = 2)
adj.r2.resultado.rlm3 <- round(adj.r2.resultado.rlm3*100, digits = 2)
adj.r2.resultado.rlm4 <- round(adj.r2.resultado.rlm4*100, digits = 2)


p.valor.resultado.rlm <- glance(resultado.rlm)$p.value; p.valor.resultado.rlm
p.valor.resultado.rlm1 <- glance(resultado.rlm1)$p.value; p.valor.resultado.rlm1
p.valor.resultado.rlm2 <- glance(resultado.rlm2)$p.value; p.valor.resultado.rlm2
p.valor.resultado.rlm3 <- glance(resultado.rlm3)$p.value; p.valor.resultado.rlm3
p.valor.resultado.rlm4 <- glance(resultado.rlm4)$p.value; p.valor.resultado.rlm4


#media erro quadrado
emq <- sqrt(sum((resultado.rlm$residuals)^2)/resultado.rlm$df.residual);emq
emq1 <- sqrt(sum((resultado.rlm1$residuals)^2)/resultado.rlm1$df.residual);emq1 
emq2 <- sqrt(sum((resultado.rlm2$residuals)^2)/resultado.rlm2$df.residual);emq2 
emq3 <- sqrt(sum((resultado.rlm3$residuals)^2)/resultado.rlm3$df.residual);emq3 
emq4 <- sqrt(sum((resultado.rlm4$residuals)^2)/resultado.rlm4$df.residual);emq4

#RSE, erro padrao residuo
rse <- (emq/mean(dados5$ind_se))*100 ;rse #3%, baixo.
rse1 <- (emq1/mean(dados5$ind_se))*100 ;rse1 #3,10%, baixo.
rse2 <- (emq2/mean(dados5$ind_se))*100 ;rse2 #3,09%, baixo.
rse3 <- (emq3/mean(dados5$ind_se))*100 ;rse3 #3,09%, baixo.
rse4 <- (emq4/mean(dados5$ind_se))*100 ;rse4 #3,32%, baixo.

```


Desta maneira, as equações gerada dos modelos de regressão linear múltipla com seus coeficientes está demonstrada abaixo, conforme o output da função.


```{r}
equacao.resultado.rlm <- as.formula(
  paste0("dados5$ind_se ~ ", round(resultado.rlm$coefficients, digits = 5), " + ", 
    paste(sprintf("%.3f * %s", 
                  resultado.rlm$coefficients[-1],  
                  names(coefficients(resultado.rlm)[-1])), 
          collapse="+")
  )
)

equacao.resultado.rlm

```

Todos os coeficiente das variáveis explicativas utilizadas na regressão apresentaram valor de p significativo nos modelos 2, 3 e 4. Estes valores dos coeficientes de cada uma das variáveis, bem como os respectivos valores de p estão listado a seguir para o modelo inicial.

```{r}
resultado.rlm$coefficients
```


```{r eval=FALSE, include=FALSE}
p.value.coef.ind_se <- coef(summary(resultado.rlm))
```


Buscou-se também fazer uma verificação da importância relativa de cada uma das variáveis explicativas sobre a variável resposta.

Identifizamos que a importância relativa das variáveis explicativas no modelo apresenta como as três principais variáveis independentes pim_se, massa_r e renda, respectivamente.
```{r}
avaliacao.resultado.rlm <- calc.relimp(resultado.rlm, type = "lmg")
avaliacao.resultado.rlm

#dataframe com os resultados da avaliacao.resultado.rlm
impo.variaveis <- data.frame(avaliacao.resultado.rlm$lmg, avaliacao.resultado.rlm$lmg.rank)

#rank de $lmg
datatable(impo.variaveis <- arrange(impo.variaveis, desc(avaliacao.resultado.rlm$lmg)),colnames = c('Variáveis', 'importância relativa', 'rank'), 
          caption = 'Rank de importância relativa das variáveis explicativas do modelo de regressão linear múltipla.')

```




**Diagnóstico dos resíduos.**

Os resíduos são a diferença entre o valor da variável resposta ind_se com o valor de ind_se previsto pelo modelo. Nesta etapa se faz a avaliação visual da normalidade dos resíduos do modelo. Nas figuras abaixo são mostrados o gráfico quantil-quantil da normal e o histograma dos resultados dos resíduos.

O gráfico quantil-quantil (q-q) apresenta no eixo y os quantis observados da amostra e o eixo x os quantis teóricos da distribuição normal padrão.

O histograma apresenta a densidade de número de observações no eixo y. O eixo x mostra os valores dos resíduos. Neste histograma foi adicionado a linha em cor vermelha da densidade dos resíduos observados através do do resultado do modelo da regressão linear múltipla.

Ambas as figuras nos indicam que os dados dos resíduos da regressão apresentam normalidade.

**Modelo Geral**
```{r}
par(mfrow=c(1,2))
qqnorm(resultado.rlm$residuals, ylab="Residuos",xlab="Quantis teoricos",main="Gráfico quantil-quantil")
qqline(resultado.rlm$residuals, lty=1, col="red")

hist(resultado.rlm$residuals, col = 'gray', xlab = 'Resíduos', ylab = 'Densidade de probabilidade', probability = TRUE, main = "Histograma dos Resíduos") 
lines(density(resultado.rlm$residuals), col="red")
```
**Modelo 1**
```{r}
par(mfrow=c(1,2))
qqnorm(resultado.rlm1$residuals, ylab="Residuos",xlab="Quantis teoricos",main="Gráfico quantil-quantil")
qqline(resultado.rlm1$residuals, lty=1, col="red")

hist(resultado.rlm1$residuals, col = 'gray', xlab = 'Resíduos', ylab = 'Densidade de probabilidade', probability = TRUE, main = "Histograma dos Resíduos") 
lines(density(resultado.rlm1$residuals), col="red")
```

**Modelo 2**
```{r}
par(mfrow=c(1,2))
qqnorm(resultado.rlm2$residuals, ylab="Residuos",xlab="Quantis teoricos",main="Gráfico quantil-quantil")
qqline(resultado.rlm2$residuals, lty=1, col="red")

hist(resultado.rlm2$residuals, col = 'gray', xlab = 'Resíduos', ylab = 'Densidade de probabilidade', probability = TRUE, main = "Histograma dos Resíduos") 
lines(density(resultado.rlm2$residuals), col="red")
```
**Modelo 3**
```{r}
par(mfrow=c(1,2))
qqnorm(resultado.rlm3$residuals, ylab="Residuos",xlab="Quantis teoricos",main="Gráfico quantil-quantil")
qqline(resultado.rlm3$residuals, lty=1, col="red")

hist(resultado.rlm3$residuals, col = 'gray', xlab = 'Resíduos', ylab = 'Densidade de probabilidade', probability = TRUE, main = "Histograma dos Resíduos") 
lines(density(resultado.rlm3$residuals), col="red")
```

**Modelo 4**
```{r}
par(mfrow=c(1,2))
qqnorm(resultado.rlm4$residuals, ylab="Residuos",xlab="Quantis teoricos",main="Gráfico quantil-quantil")
qqline(resultado.rlm4$residuals, lty=1, col="red")

hist(resultado.rlm4$residuals, col = 'gray', xlab = 'Resíduos', ylab = 'Densidade de probabilidade', probability = TRUE, main = "Histograma dos Resíduos") 
lines(density(resultado.rlm4$residuals), col="red")
```


Complementa-se no diagnóstico dos resíduos do modelo a verificação da homocedasticidade. No qual busca-se entender se a variância dos resíduos se mostra constante a medida que os valores preditos pela rgressão aumentam.
 
 
 Na figura titulada como Resíduos e VPM percebe-se que conforme ocorre um aumento nos valores ajustados do modelo os valores dos resíduos se mostram com variação aleatória. 


 
```{r echo=FALSE}
par(mfrow=c(2,2))

plot(fitted(resultado.rlm),residuals(resultado.rlm),xlab="Valores Preditos pelo Modelo (VPM)",ylab="Resíduos", pch=16, main = "Resíduos e VPM - Geral")
abline(h=0, col="red")

plot(fitted(resultado.rlm1),residuals(resultado.rlm),xlab="Valores Preditos pelo Modelo (VPM)",ylab="Resíduos", pch=16, main = "Resíduos e VPM - Modelo 1")
abline(h=0, col="red")

plot(fitted(resultado.rlm2),residuals(resultado.rlm),xlab="Valores Preditos pelo Modelo (VPM)",ylab="Resíduos", pch=16, main = "Resíduos e VPM -Modelo 2")
abline(h=0, col="red")

plot(fitted(resultado.rlm3),residuals(resultado.rlm),xlab="Valores Preditos pelo Modelo (VPM)",ylab="Resíduos", pch=16, main = "Resíduos e VPM Modelo3")
abline(h=0, col="red")

plot(fitted(resultado.rlm4),residuals(resultado.rlm),xlab="Valores Preditos pelo Modelo (VPM)",ylab="Resíduos", pch=16, main = "Resíduos e VPM Modelo 4")
abline(h=0, col="red")


```
 
 **Aplicação do modelo para os cálculos de previsão do ind_se (fit)**
 
Aplicou-se o modelo de regressão linear múltipla desenvolvido sobre a base de dados do Consumo de energia (Gwh) - Indústria - Região Sudeste - Fonte: EPE  (ind_se). a fim de gerar valores de predição do ind_se (fit), comparar com os valores reais de  e avaliar seus resultados.
```{r}
fit <- predict(resultado.rlm, newdata=dados5, se.fit = TRUE, type="response")
dados5 <- data.frame(dados5,fit)

fit1 <- predict(resultado.rlm1, newdata=dados5, se.fit = TRUE, type="response")
dados5 <- data.frame(dados5,fit1)

fit2 <- predict(resultado.rlm2, newdata=dados5, se.fit = TRUE, type="response")
dados5 <- data.frame(dados5,fit2)

fit3 <- predict(resultado.rlm3, newdata=dados5, se.fit = TRUE, type="response")
dados5 <- data.frame(dados5,fit3)

fit4 <- predict(resultado.rlm4, newdata=dados5, se.fit = TRUE, type="response")
dados5 <- data.frame(dados5,fit4)

```

**Avaliação dos resíduos (ind_se - fit) na aplicação do modelo.**

Anteriormente foi apresentado o resultado de um histograma dos resíduos através da extração dos valores direto do resultado da regressão. Neste momento, foram calculados os resídos do modelo através da diferença entre o valor real de ind_se e o valor proposto pelo modelo desenvolvido (fit). Observamos as características dos resíduos através do Histograma e do Boxplot.

A diferença deste histograma dos resíduos para o histgrama dos resíduos anterior é que este apresenta a frequência em valor absoluto e o anterior em valor percentual. Buscamos valores próximos à 0.

```{r}
dados5$residuos <- dados5$ind_se - dados5$fit
media.residuos.modelo <- mean(dados5$residuos)

par(mfrow=c(1,2))
hist(dados5$residuos , border=F , col=rgb(0.1,0.8,0.3,0.5) , xlab="resíduos" , main="Resíduos (ind_se - fit)")
abline(v=media.residuos.modelo, col="red", lty=2)

boxplot(dados5$residuos , xlab="resíduos" , col=rgb(0.8,0.8,0.3,0.5) , las=2, main="Resíduos (ind_se - fit)")
abline(h=media.residuos.modelo, col="red", lty=2)
```


  
**Teste de correlação linear entre ind_se e o valor previsto pelo modelo (fit):**
De maneira complementar, a fim de verificar **acurácia** do modelo, executou-se o teste de correlação linear entre a variável ind_se e o valor estimado para essa variável previsto no modelo (fit).
```{r}
resultado.cor.test <- cor.test(dados5$ind_se, dados5$fit)
resultado.cor.test1 <- cor.test(dados5$ind_se, dados5$fit.1)
resultado.cor.test2 <- cor.test(dados5$ind_se, dados5$fit.2)
resultado.cor.test3 <- cor.test(dados5$ind_se, dados5$fit.3)
resultado.cor.test4 <- cor.test(dados5$ind_se, dados5$fit.4)

resultado.cor.test
resultado.cor.test1
resultado.cor.test2
resultado.cor.test3
resultado.cor.test4

resultado.cor.test.valor.p <- resultado.cor.test$p.value
resultado.cor.test.valor.p1 <- resultado.cor.test1$p.value
resultado.cor.test.valor.p2 <- resultado.cor.test2$p.value
resultado.cor.test.valor.p3 <- resultado.cor.test3$p.value
resultado.cor.test.valor.p4 <- resultado.cor.test4$p.value

resultado.cor.test.cor <- resultado.cor.test$estimate
resultado.cor.test.cor1 <- resultado.cor.test1$estimate
resultado.cor.test.cor2 <- resultado.cor.test2$estimate
resultado.cor.test.cor3 <- resultado.cor.test3$estimate
resultado.cor.test.cor4 <- resultado.cor.test4$estimate
```
Existe correlação linear entre o valor do ind_se e o valor previsto para essa variável pels modelo sde regressão linear múltipla (valor-p 0). Quanto maior o valor estimado pelo modelo (fit,fit1....,fit5), maior o valor do ind_se. Comparando o coeficiente de correlação, os modelos Geral abresenta o maior valor (**0,8846**).

**Cálculo do erro relativo médio absoluto (MAPE mean absolute percentage error).**


A **acurácia** da predição do modelo estatístico também pode ser quantificada através do erro relativo médio absoluto (MAPE) do modelo, quanto menor for o valor, melhor é o resultado deste índice.
```{r }

MAPE <- mean(abs(dados5$fit-dados5$ind_se)/dados5$ind_se,na.rm = TRUE)*100
MAPE1 <- mean(abs(dados5$fit.1-dados5$ind_se)/dados5$ind_se,na.rm = TRUE)*100
MAPE2 <- mean(abs(dados5$fit.2-dados5$ind_se)/dados5$ind_se,na.rm = TRUE)*100
MAPE3 <- mean(abs(dados5$fit.3-dados5$ind_se)/dados5$ind_se,na.rm = TRUE)*100
MAPE4 <- mean(abs(dados5$fit.4-dados5$ind_se)/dados5$ind_se,na.rm = TRUE)*100

```

O menor erro relativo médio absoluto das previsões do modelo resultou em 2.4301% (MAPE), **Modelo 3**. Um valor considerado baixo, refornçando a qualidade do resultado do modelo.

## Estimativa do Consumo de Energia - Indústria - de março de 2021 à dezembro de 2022 da Região Sudeste, com base no modelo gerado no histórico de de janeiro de 2004 até fevereiro de 2021.

O gráfico abaixo representa como o modelo gerado foi capaz de prever os valores de vendas globais de forma satisfatória. Percebe-se que há pouca variação entre o valor real de venda global e o previsto do modelo.


**Modelo Geral**


```{r echo=FALSE, fig.width=12}
dados.ind_se.modelo <- dados5 %>% 
  group_by(dados5$data_tidyx) %>% 
  summarise(dados5$ind_se, sum(dados5$ind_se),
            fit = sum(fit))
serie_fit= ts(dados5$fit, start = c(2004,1),frequency=12)


# --> construct separate plots for each series

ind_se.graf <- xyplot(dados5$ind_se ~ dados5$data_tidy, dados.ind_se.modelo, type = "l" , lwd=2)
fit.graf <- xyplot(dados5$fit ~ dados5$data_tidy, dados.ind_se.modelo, type = "l", lwd=2)

# --> Make the plot with second y axis AND legend:
doubleYScale(ind_se.graf, fit.graf, text = c("ind_se", "fit") , add.ylab2 = TRUE)


```

**Modelo 1**

```{r echo=FALSE, fig.width=12}
dados.ind_se.modelo1 <- dados5 %>% 
  group_by(dados5$data_tidyx) %>% 
  summarise(dados5$ind_se, sum(dados5$ind_se),
            fit.1 = sum(fit.1))



# --> construct separate plots for each series

ind_se.graf1 <- xyplot(dados5$ind_se ~ dados5$data_tidy, dados.ind_se.modelo, type = "l" , lwd=2)
fit.graf1 <- xyplot(dados5$fit.1 ~ dados5$data_tidy, dados.ind_se.modelo, type = "l", lwd=2)

# --> Make the plot with second y axis AND legend:
doubleYScale(ind_se.graf1, fit.graf1, text = c("ind_se", "fit.1") , add.ylab2 = TRUE)
```


**Modelo 2**

```{r echo=FALSE, fig.width=12}
dados.ind_se.modelo2 <- dados5 %>% 
  group_by(dados5$data_tidyx) %>% 
  summarise(dados5$ind_se, sum(dados5$ind_se),
            fit.2 = sum(fit.2))
# --> construct separate plots for each series

ind_se.graf2 <- xyplot(dados5$ind_se ~ dados5$data_tidy, dados.ind_se.modelo, type = "l" , lwd=2)
fit.graf2 <- xyplot(dados5$fit.2 ~ dados5$data_tidy, dados.ind_se.modelo, type = "l", lwd=2)

# --> Make the plot with second y axis AND legend:
doubleYScale(ind_se.graf2, fit.graf2, text = c("ind_se", "fit.2") , add.ylab2 = TRUE)
```
**Modelo 3**

```{r echo=FALSE, fig.width=12}
dados.ind_se.modelo3 <- dados5 %>% 
  group_by(dados5$data_tidyx) %>% 
  summarise(dados5$ind_se, sum(dados5$ind_se),
            fit.3 = sum(fit.3))
# --> construct separate plots for each series

ind_se.graf3 <- xyplot(dados5$ind_se ~ dados5$data_tidy, dados.ind_se.modelo, type = "l" , lwd=2)
fit.graf3 <- xyplot(dados5$fit.3 ~ dados5$data_tidy, dados.ind_se.modelo, type = "l", lwd=2)

# --> Make the plot with second y axis AND legend:
doubleYScale(ind_se.graf3, fit.graf3, text = c("ind_se", "fit.3") , add.ylab2 = TRUE)
```

**Modelo 4**

```{r echo=FALSE, fig.width=12}
dados.ind_se.modelo4 <- dados5 %>% 
  group_by(dados5$data_tidyx) %>% 
  summarise(dados5$ind_se, sum(dados5$ind_se),
            fit.4 = sum(fit.4))
# --> construct separate plots for each series

ind_se.graf4 <- xyplot(dados5$ind_se ~ dados5$data_tidy, dados.ind_se.modelo, type = "l" , lwd=2)
fit.graf4 <- xyplot(dados5$fit.4 ~ dados5$data_tidy, dados.ind_se.modelo, type = "l", lwd=2)

# --> Make the plot with second y axis AND legend:
doubleYScale(ind_se.graf4, fit.graf4, text = c("ind_se", "fit.1") , add.ylab2 = TRUE)
```




**Estimativa de Consumo**

**Modelo Geral**
```{r}
fit_final <- 5083.30345  + 2.41529*dados2$renda_r  - 0.02230*dados2$pop_ocup_br - 0.02205*dados2$massa_r - 99.01391*dados2$du + 5.31300* dados2$pmc_a_se + 52.23835*dados2$temp_max_se - 14.55529*dados2$temp_min_se + 5.11860*dados2$pmc_r_se+ 38.07491*dados2$pim_se
dados2$data_tidy=as.Date(dados2$data_tidy)
datatable(data.frame(dados2[,1],fit_final), caption = "Estimativa de Consumo de Energia (Gwh) - Indústria ")

#dados <- data.frame(dados,fit)
```

## Considerações finais sobre o modelo desenvolvido.
O modelo geral de predição da variável resposta ind_se através de regressão linear múltipla das variáveis: Renda Real (Brasil),
População Ocupada (Brasil), 
Massa de Rendimento Real (Brasil),
Dias úteis,
Pesquisa Mensal do Comércio Ampliada (Região Sudeste),
Temperatura Máxima Mensal (Região Sudeste),
Temperatura Minima Mensal (Região Sudeste),
Pesquisa Mensal do Comércio Restrita (Região Sudeste),
**Produção Industrial (Região Sudeste)**,
selecionadas,  da base de dados foi signigicativo (valor-p 0).



Estas variáveis explicativas utilizadas em conjunto explicaram aproximadaamente 79% da variação dos dados de consumo de energia industrial na região Sudeste, sendo a Produção Industrial, a mais importante. O valor do erro relativo médio absoluto do modelo proposto resultou em 2,43%.

Conclui-se como aceitáveis estas variáveis explicativas selecionadas para prever a variável resposta ind_se.



